臺灣高等法院民事判決　　　　　　　　 96年度上易字第105號
上　訴　人　丙○○
　　　　　　丁○○
共　　　同
訴訟代理人　乙○○
被　上訴人　戊○
輔　佐　人　甲○○
訴訟代理人　曹運蘭律師
上列當事人間請求返還無權占有土地等事件， 上訴人對於中華
民國95年12月12日臺灣板橋地方法院95年度訴字第655號第一審
判決，提起上訴，本院於中華民國96年6月12日言詞辯論終結，
判決如下：
    主  文
上訴駁回。
第二審訴訟費用由上訴人負擔。
    事實及理由
一、被上訴人主張：坐落台北縣三峽鎮○○段大埔小段177 地號
    土地（下稱系爭土地）為被上訴人與訴外人陳員、陳石柱所
    共有，被上訴人持分8分之3，上訴人丙○○、丁○○兩人及
    陳詩團在其上搭建違建、王鄭完妹、張秀琴、彭楊鳳嬌（後
    四人未上訴已確定）在其上舖設磁磚，無權占用如台北縣樹
    林地政事務於民國（下同）95 年9月29日71字第206900號函
    土地複丈成果圖所示之土地。被上訴人本於所有物返還請求
    權，訴請上訴人將上開房屋拆除並將土地返還被上訴人與全
    體共有人。又，上訴人無權占有系爭土地，享有相當於租金
    之利益，被上訴人依據侵權行為法則及民法第179條、第197
    條第2 項之規定，請求上訴人返還起訴狀繕本送達翌日往前
    回溯15年相當於租金之不當得利。求為命上訴人丙○○應將
    坐落台北縣三峽鎮○○段大埔小段177 地號如附圖177（6）
    部分所示面積28平方公尺之地上物拆除，返還土地予被上訴
    人與全體共有人，並給付被上訴人新台幣（下同） 278,880
    元。上訴人丁○○應將坐落台北縣三峽鎮○○段大埔小段17
    7地號如附圖177 （10）部分所示面積5平方公尺之地上物拆
    除，返還土地予被上訴人與全體共有人，並給付被上訴人49
    ,800元等語。
二、上訴人則以：上訴人越界使用之面積約為3至8平方公尺，已
    自68年使用至今，被上訴人均未行使權利，已罹於時效，並
    違反民法第148 條權利濫用原則，且被上訴人明知上訴人越
    界建築，並未及時提出異議，依據民法第796 條之規定，自
    不得再請求拆除系爭建物，又系爭土地於61 年1月18日間，
    由被上訴人之母親代理被上訴人及其他共有人與陳石柱，向
    陳詩團簽立永遠交換土地之契約，將系爭土地529 平方公尺
    與同小段120地號（417平方公尺）、121地號（126平方公尺
    ）交換使用，並訂有契約，系爭土地永久使用權已歸屬於陳
    詩團，被上訴人已無權利向上訴人主張返還土地。被上訴人
    自承於91年9月2日申請土地重測並知悉上訴人有無權占有之
    事實，被上訴人主張侵權行為損害賠償請求權已罹於時效。
    又公告現值歷年均有變動，被上訴人請求依據94年度公告現
    值計算不當得利，顯有不當，請求判決駁回被上訴人之訴及
    其假執行聲請等語。
三、原審判決命上訴人丙○○應將坐落台北縣三峽鎮○○段大埔
    小段一七七地號如附圖177（6）部分所示面積28平方公尺之
    地上物拆除，返還土地予被上訴人及全體共有人，並應給付
    被上訴人6354元。上訴人丁○○應將坐落台北縣三峽鎮○○
    段大埔小段一七七地號如附圖177（10）部分所示面積5平方
    公尺之地上物拆除，返還土地予被上訴人及全體共有人，並
    應給付被上訴人1135元。上訴人提起上訴，聲明請求將原判
    決不利於上訴人部分廢棄，並就廢棄部分，駁回被上訴人於
    原審之訴及假執行之聲請。其除引用於原審之陳述外，補陳
    略以：系爭土地於原購屋時已在建物防火巷範圍內，且系爭
    土地所有權人之一之陳石柱，於民國60年時已經和陳詩團交
    換土地，且陳詩團等14人合建之建物售予上訴人時，防火巷
    亦已存在系爭土地上，上訴人為求方便使用故於不超過防火
    巷範圍內加蓋，並非無權占有等語。
四、被上訴人則請求駁回上訴，其除引用於原審之陳述外，補陳
    略以：系爭土地原為戊○、陳張桃、陳員與被陳石柱四人公
    同共有，陳石柱在未得全體同意下，無權單獨與他人簽訂土
    地永遠交換使用。
五、被上訴人主張上訴人占有系爭土地如原判決附圖(6)、(10)部分
    等語，為上訴人所不爭，並經原審履勘現場，及函請台北縣
    樹林地政事務所95 年9月26日到場鑑測，有土地複丈成果圖
    及勘驗筆錄可稽，堪信被上訴人主張為真實。是本件所應審
    酌者為(一)請求權時效是否消滅及有無權利濫用(二)是否越界建
    築(三)土地交換使用效力(四)上訴人是否因時效取得地上權？茲
    分述如下：
  (一)關於請求權時效及有無權利濫用部分：
    按司法院大法官會議釋字第一○七號解釋謂：「已登記不動
    產所有人之回復請求權，無民法第一百二十五條消滅時效規
    定之適用。」其解釋理由書謂：「查民法第七百六十九條、
    第七百七十條，僅對於占有他人未登記之不動產者許其得請
    求登記為所有人，而關於已登記之不動產，則無相同之規定
    ，足見已登記之不動產，不適用關於取得時效之規定，為適
    應此項規定，其回復請求權，應無民法第一百二十五條消滅
    時效之適用。復查民法第七百五十八條規定：『不動產物權
    ，依法律行為而取得、設定、喪失、及變更者，非經登記不
    生效力』，土地法第四十三條規定：『依本法所為之登記，
    有絕對效力』。若許已登記之不動產所有人回復請求權，得
    罹於時效而消滅，將使登記制度，失其效用。況已登記之不
    動產所有權人，既列名於登記簿上，必須依法負擔稅捐，而
    其占有人又不能依取得時效取得所有權，倘所有權人復得因
    消滅時效喪失回復請求權，將仍永久負擔義務，顯失情法之
    平。」又該會議釋字第一六四號解釋謂：「已登記不動產所
    有人之除去妨害請求權，不在本院釋字第一○七號解釋範圍
    之內，但依其性質，亦無民法第一百二十五條消滅時效規定
    之適用。」，而「上開釋字第一○七號解釋所謂已登記之不
    動產，無消滅時效之適用，其登記應係指依『吾國法令』所
    為之登記而言。系爭土地依吾國法令登記為被上訴人等所有
    ，參酌前開說明，自無消滅時效之適用。被上訴人對於系爭
    土地自有使用收益之權限，從而，被上訴人依據所有權之關
    係，訴請上訴人拆屋還地，係屬於其權利之正當行使，並無
    權利濫用之情形，上訴人之抗辯，自不足取。
  (二)關於越界建築部分：
    1.按民法第七百九十六條規定，所謂土地所有人建築房屋逾
      越疆界者，鄰地所有人如知其越界，而不即提出異議，不
      得請求移去或變更其建築物，係指鄰地所有人於土地被越
      界建築當時明知而不即時反對，不得於事後請求拆除建築
      物而言。又，土地所有人建築房屋逾越疆界者，鄰地所有
      人如知其越界而不即提出異議，不得請求移去或變更其建
      築物，固為民法第七百九十六條前段之所明定。惟主張鄰
      地所有人知其越界而不即提出異議者，應就此項事實負舉
      證之責任（最高法院45年台上字第931號判例參照）。
    2.本件被上訴人於71年11月17日始因繼承取得系爭土地之應
      有部分，並於91年9月2日向台北縣樹林地政事務所申請土
      地重測時，始發現上訴人無權占有系爭土地，並依法及時
      提出告訴上訴人等人涉嫌竊佔罪嫌，雖因刑事追訴權已逾
      20年，而不得再行使追訴權，經檢察官為不起訴處分確定
      （見本院卷第67頁，92 年度偵字第18231號不起訴處分書
      ），然被上訴人並未怠於行使權利，及時提出刑事訴追，
      難認合於民法第796 條之構成要件，上訴人復未舉證證明
      被上訴人或其被繼承人明知越界建築，並未提出異議，揆
      諸上開說明，上訴人之抗辯自難採取。
  (三)關於土地交換使用效力部分：
    1.按共有人固得自由讓與其應有部分，惟讓與應有部分時，
      受讓人仍按其應有部分與他共有人繼續共有關係，若將共
      有特定之一部分讓與他人，使受讓人就該一部分取得單獨
      所有權，則非民法第八百十九條第一項所謂應有部分之處
      分，而為同條第二項所謂共有物之處分，其讓與非得共有
      人全體之同意，不生效力（最高法院40年台上字第1479號
      判例參照）。
    2.查系爭土地為被上訴人與陳石柱、陳員共有，有土地登記
      簿謄本可稽（見原審卷第24頁），共有人之一陳石柱未經
      全體共有人之同意，就系爭土地之特定部分與原審被告陳
      詩團訂立土地永久交換使用契約，有該契約書可稽（見原
      審卷第64及224 -225頁），屬於民法上共有物之處分。由
      於其未得共有人全體之同意，對其餘共有人依法不生效力
      ，從而，上訴人抗辯有交換土地使用之約定云云，亦無可
      取。
  (四)關於時效取得地上權部分：
    1.上訴人抗辯其占有系爭土地長達27年云云。
    2.按因時效完成而取得地上權或地上權登記請求權者，必須
      以行使地上權之意思而占有他人之土地為其成立要件之一
      ，上訴人於原審及本院均辯稱因交換使用系爭土地，非以
      行使地上權之意思而占有系爭土地，即上訴人縱使占有系
      爭土地長達27年亦無從因時效而取得地上權或地上權登記
      請求權。又縱認上訴人因地上權取得時效完成而得主張時
      效利益，依民法第七百七十二條準用第七百六十九條及第
      七百七十條之規定，亦僅得請求登記為地上權人而已，並
      非即取得地上權，在其未依法登記為地上權人之前，自不
      能本於地上權之法律關係，向土地所有人有所主張而認其
      非無權占有。是上訴人抗辯其占有系爭土地長達27年，業
      已取得系爭土地之使用權源云云，亦不足採。
六、按所有人對於無權占有或侵奪其所有物者，得請求返還之；
    對於妨害其所有權者，得請求除去之，民法第七百六十七條
    定有明文。上訴人雖以前揭事由，抗辯其並非無權占有云云
    ，惟其所為抗辯，已難採取，有如前述。上訴人占用系爭土
    地如原判決附圖所示(6)、(10)部分，既無法舉證證明有何正當
    權源，自屬無權占有。被上訴人基於系爭土地共有人地位，
    自得行使所有權人之權利，從而，其本於民法第七百六十七
    條及第八百二十一條之規定，請求上訴人拆除如原判決附圖
    (6)、(10)部分之地上物，並將土地返還於伊及全體共有人，核
    無不合，應予准許。
七、按無權占有他人土地，可能獲得相當於租金之利益，為社會
    通常之觀念。其依不當得利之法則請求返還不當得利，以無
    法律上之原因而受利益，致他人受有損害為其要件，故得請
    求返還之範圍，固應以對方所受之利益為度，非以請求人所
    受損害若干為準（最高法院六十一年台上字第一六九五號判
    例參照）。惟於審酌對方所受之利益時，如無客觀具體數據
    可資計算，請求人所受損害之數額，未嘗不可據為計算不當
    得利之標準。又城市地方房屋之租金，以不超過土地及其建
    築物申報總價額年息百分之十為限。約定房屋租金，超過前
    項規定者，該管市、縣政府得依前項所定標準強制減定之。
    前開規定於租用基地，建築房屋，均準用之。土地法第97條
    第1項、第105條分別定有明文。又基地租金之數額，除以基
    地申報地價為基礎外，尚須斟酌基地之位置，工商業繁榮之
    程度，承租人利用基地之經濟價值及所受利益等項，並與鄰
    地租金相比較，以為決定，並非必達申報總地價年息百分之
    十最高額（最高法院68年台上字第3071號判例參照）。再，
    租金之請求權，因五年間不行使而消滅，既為民法第126 條
    所明定，又無法律上之原因而獲得相當於租金之利益，致他
    人受損害時，如該他人之返還利益請求權已逾租金短期消滅
    時效之期間，對於相當於已罹消滅時效之租金利益，不得依
    不當得利之法則請求返還。因此，被上訴人請求上訴人丙○
    ○、丁○○給付起訴狀繕送達翌日前五年之相當於租金之不
    當得利，為有理由，逾此部份，應予駁回。又，上訴人丙○
    ○、丁○○佔用系爭土地之面積依序為28、5 平方公尺，目
    前均搭建違建，業經原審勘驗屬實，有勘驗筆錄及照片附卷
    可稽。因此，本院斟酌系爭土地坐落之位置、附近繁榮程度
    ，認土地租金以土地申報總價年息百分之8 計算為宜。舉辦
    規定地價或重新規定地價時，土地所有權人未於公告期間申
    報地價者，以公告地價百分之80為其申報地價，平均地權條
    例第16條前段載有明文。系爭土地於89年7月至92年12 月公
    告地價為1,800元，申報地價為1,440元（1800x80%=1,440）
    ，93年1月之後公告地價為2,000，故申報地價為1,600元（2
    ,000X80% = 1,600），有土地登記簿謄本、勘驗筆錄及照片
    ，及原審依職權查詢系爭土地之公告地價表在卷可按，又上
    訴人就系爭土地僅有應有部分8分之3，其僅得請求8分之3之
    相當於租金之不當得利，其計算式如下（元以下四捨五入）
    ：
  1.丙○○部分（28平方公尺）：
    (1)自90年4 月14日起至92年12月31日止（共2 年又262 天）
      1,440x28x0.08x（2+262/365）x3/8=3287
    (2)自93年1 月1 日起至95年4 月14日止（共2 年又103 天）
      1,600x28x0.08x（2+103/365）x3/8=3067
    (3)以上合計為6354元（3287+3067=6354）
  2.丁○○部分 （5平方公尺）：
    (1)自90年4 月14日起至92年12月31日止（共2 年又262 天）
      1,440x5x0.08x （2+262/365）x3/8=587
    (2)自93年1 月1 日起至95年4 月14日止（共2 年又103 天）
      1,600x5x0.08x （2+103/365）x3/8=548
    (3)以上合計為1135元（587+548=1135）
八、綜上所述，被上訴人主張為可採，上訴人所辯均無可取。從
    而，被上訴人本於所有權及不當得利之法律關係，請求上訴
    人丙○○應將坐落台北縣三峽鎮○○段大埔小段一七七地號
    如原判決附圖177（6）部分所示面積二十八平方公尺之地上
    物拆除，返還土地予被上訴人及全體共有人，並給付被上訴
    人陸仟參佰伍拾肆元。上訴人丁○○應將坐落台北縣三峽鎮
    ○○段大埔小段一七七地號如原判決附圖177（10） 部分所
    示面積五平方公尺之地上物拆除，返還土地予被上訴人及全
    體共有人，並給付被上訴人壹仟壹佰參拾伍元，為有理由，
    應予准許。是則原審判命上訴人如數給付，於法並無不合。
    上訴意旨指摘原判決此部分不當，求予廢棄改判，為無理由
    ，應予駁回。
九、本件事證已臻明確，兩造其餘之陳述及攻擊防禦方法，經審
    酌核與判決結果不生影響，不再一一論述，併予敘明。
據上論結，本件上訴為無理由，依民事訴訟法第449條第1項、第
78條、第85條第1項，判決如主文。
中　　華　　民　　國　　96　　年　　6 　　月　　26　　日
  　　　　　　　　　民事第八庭
                        審判長法　官  劉勝吉
　　  　　　　　　　　　      法　官  滕允潔
　　　  　　　　　　　　      法　官  連正義
正本係照原本作成。
不得上訴。
中　　華　　民　　國　　96　　年　　6 　　月　　26　　日
                              書記官  張永中
